臺灣高等法院臺中分院民事判決　　　九十二年度重上字第五四號
　　　上　訴　人　甲　○
　　　被　上訴人　乙○○
　　　訴訟代理人　丙○○
右當事人間確認本票債權不存在事件，上訴人對於中華民國九十二年二月十二日臺灣
彰化地方法院第一審判決（九十一年度重訴字第九四號），提起上訴，本院於九十四
年一月十一日言詞辯論終結，茲判決如左：
　　　主　　　文
原判決關於駁回上訴人後開第二、三、四項之訴部分，暨訴訟費用之裁判廢棄。
確認被上訴人執有之如附表編號一所示本票，其自民國八十六年二月十日起至九十年
五月三日止按週年利率百分之六計算之利息債權對上訴人不存在。
臺灣彰化地方法院九十年度執字第一一一○八號清償票款強制執行事件，就前項利息
債權部分所為之強制執行程序應予撤銷。
確認被上訴人執有之如附表編號五所示之本票債權（含本金及利息債權）對上訴人不
存在。
其餘上訴駁回。
第一、二審訴訟費用由上訴人負擔三分之二，餘由被上訴人負擔。
　　　事實及理由
一、兩造之聲明：
　(一)上訴人上訴聲明，求為判決：1.原判決廢棄。2.確認被上訴人就附表編號一至五
    所示本票，對上訴人之票據債權不存在。3.台灣彰化地方法院九十年度執字第一
　　一一○八號債權人乙○○與債務人甲○間清償票款強制執行程序應予撤銷。4.第
　　一、二審訴訟費用由被上訴人負擔。
  (二)被上訴人答辯聲明：1.上訴駁回。2.訴訟費用由上訴人負擔。
二、上訴人於原審起訴主張：伊於民國八十二年六月二十三日，向訴外人丙○○（即
　　被上訴人之夫）借款三百八十八萬三千元，約定利息每月四萬一千元；又於八十
　　六年二月四日向丙○○借款三百萬元，約定利息前二個月每月二萬二千元，其後
　　每月二萬四千元，並由伊簽發如附表編號一所示本票一紙交連某執憑。該二筆借
　　款嗣經伊陸續清償（如原判決附表二清償情形），分別至八十六年十一月二十五
　　日及八十九年五月十日清償完畢，尚且溢付款項。另伊與丙○○及訴外人蔡文雄
　　等人，共同投資設立俊堅建設股份有限公司（下稱俊堅公司），丙○○股份占百
　　分之十五，計至八十四年十二月一日止，尚未回收之資本雖為三百七十二萬七千
　　元，惟此項債權債務關係僅存在於丙○○與該公司之間，伊雖為該公司負責人，
　　亦不負返還之義務，且丙○○嗣後已分得該公司未出售之彰化縣溪湖鎮○○街十
　　九號房屋及其基地之二分之一，並已出售可分得款項三百十六萬元；另俊堅公司
　　信託登記在丙○○名下之土地價值達二百三十三萬三千二百十七元，丙○○獲利
　　一百七十六萬多元以上，並無未回收之資本。詎被上訴人與丙○○竟於九十年三
　　月三十日，指示發票日期、到期日及金額等項，共同脅迫伊就上開八十二年六月
　　二十三日借款部分簽發交付如附表編號二至四所示金額依序為一百五十萬元、一
　　百五十萬元、二百萬元之本票三張，就資本回收部分簽發交付如附表編號五所示
　　金額三百七十二萬七千元之本票一紙，並由被上訴人連同其無償取得之前開編號
　　一本票，持向台灣彰化地方法院聲請裁定准予強制執行（案號如附表所示），，
　　嗣並聲請該院九十年度執字第一一一○八號清償票款事件強制執行伊之不動產等
　　情，爰求為(1)確認被上訴人執有如附表所示之五張本票債權對於伊不存在；(2)台
　　灣彰化地方法院九十年度執字第一一一○八號清償票款事件對於伊所為之強制執
　　行程序應予撤銷之判決。（經原審審理後，為上訴人全部敗訴之判決）。
三、被上訴人則以：編號二、三、四之本票，係上訴人向丙○○借款五百萬元，屆期
　　後無法償還，而展期換票所簽發；編號一之本票，係上訴人向丙○○借款三百萬
　　元而簽發，該二筆借款，上訴人均僅繳利息至九十年五月份止，本金迄未償還。
　　至於丙○○七十九年間向上訴人所借五十萬元，已於八十二年四月十三日連同利
　　息五十八萬元清償上訴人完畢；另上訴人所稱之其餘各筆清償款項，關於原判決
　　附表二編號１之部分，乃丙○○代墊王力行建築師事務所領取建築物使用執照
　　規費，編號１之～、編號２之九筆，為丙○○與上訴人及訴外人丁○○合
　　夥投資彰化縣溪湖鎮○○段土地建屋之股東資本回收及一般工地管理、雜支等代
　　墊款，編號２之～、為該合夥增建房屋之工程款，編號２之、為丙○
　　○投資俊堅公司未回收資本三百七十二萬七千元，遭上訴人挪用未還抵償之利息
　　。編號五之本票，係上訴人為清償前開挪用之未回收資本而簽發。是上訴人主張
　　上開借款已清償或已抵銷而消滅，丙○○之投資資本已回收，均非事實等語，資
　　為抗辯。
四、查上訴人主張前揭被上訴人執有如附表所示之本票五紙，係分別因八十二年六月
　　二十三日、八十六年二月四日，各向被上訴人之夫丙○○借款（前一筆五百萬元
　　部分，利息每月四萬一千元；後一筆三百萬元部分，利息前二個月每月二萬二千
　　元，其後每月二萬四千元，二筆均付息至九十年五月止），及因丙○○投資俊堅
　　公司尚未回收之資本三百七十二萬七千元而簽發，經被上訴人分別聲請台灣彰化
　　地方法院裁定准予強制執行後，就其中編號一之本票部分聲請以該院九十年度執
　　字第一一一○八號清償票款事件強制執行之事實，為被上訴人所自認，並經原審
　　法院調閱該院九十年度票字第二○九三、二○九四號、九十一年度票字第三八號
　　民事聲請卷、九十年度執字第一一一○八號民事執行卷查核無訛，堪信為真實。
　　另上訴人主張丙○○前於七十九年十月六日向其借款五十萬元之事實，亦有其所
　　提本票、經丙○○簽字之存摺、所得稅扣繳憑單等影本在卷可參，復為被上訴人
　　所自認，亦堪信為真實。茲兩造所爭執者，乃上開二次借款，各次之借款金額為
　　若干？已否清償或抵銷而消滅？未回收之資本已否結算或已回收等項。茲就附表
    編號二、三、四號本票、編號一本票、編號五本票部分分別說明之。
五、關於附表編號二、三、四號本票即八十二年六月二十三日借款部分：
　(一)本部分首應審究者，為其借款之實際金額為若干。上訴人主張丙○○於八十二年
　　六月二十三日雖匯款五百萬元，但其中一百十一萬七千元為丙○○自己之俊堅公
　　司股東增資款，其餘三百八十八萬三千元始為該筆借款實際借款金額，並提出被
　　上訴人不爭執為真正之股東往來帳頁、轉帳傳票等為證；被上訴人則抗辯該筆借
　　款金額為五百萬元，丙○○增資款係另外以轉帳五十七萬元及現金五十四萬七千
　　元支付，與該五百萬元款無關，上訴人到期不能償還，而展期換發本票等語。
　　經查，丙○○確於八十二年六月二十三日自埔鄉農會款五百萬元及五十七萬
　　元至上訴人之夫蔡文昌之溪湖農會帳戶，有該款單影本在卷可稽（一審卷一一
　　○頁），上訴人對於有該二筆款入戶亦不爭執，僅提出股東往來帳頁、轉帳傳
　　票（原證四、一七）證明該五百萬元其中之一百一十一萬七千元係連某自己之增
　　資款云云，惟查該帳頁及傳票僅是公司內部間股東增資資料之記載，此觀其將全
　　部股東匯款七百六十萬三千元，分列為蔡文雄增資款二百六十萬三千元、蔡文昌
　　增資款三百七十二萬三千三百元、丙○○增資款一百十一萬七千元，蔡文昌暫收
　　款十五萬九千七百元甚明，並未記載上訴人與丙○○間借貸金額之情形，對於丙
　　○○在同日匯款五十七萬元到該蔡文昌帳戶，亦付闕如。故該帳頁及傳票，並不
　　足以證明上訴人與丙○○間之借款金額，上訴人逕將所五百萬元扣除丙○○之
　　增資投資後認為實借三百八十八萬三千元，尚嫌無據。又上訴人對丙○○於同日
　　入蔡文昌帳戶五十七萬元作為增資款部分，雖辯稱前開丙○○匯入蔡文昌帳戶
　　五十七萬元之同日，該帳戶另存入三萬元並提領六十萬元，其存、提款憑條均為
　　會計周淑芳所寫，顯係丙○○為求方便，借用蔡文昌該帳戶使用云云，並提出存
　　、提款憑條影本為證。惟上訴人及其家人持有俊堅公司股份達百分之五十五，復
　　由上訴人擔任董事長，公司資金並使用上訴人之夫蔡文昌帳戶，丙○○僅持有該
　　公司股份百分之十五，在親戚關係輩份上，亦為上訴人之晚輩，得掌控該帳戶資
　　金及公司實際營運者，非上訴人莫屬，此徵諸上訴人亦承認丙○○曾要求查閱帳
　　簿，伊即全部提供，即帳簿相關資料，係由上訴人保管，益屬暸然。上訴人所提
　　少數幾張轉帳傳票，雖有經丙○○、蔡俊堅簽名，實不足以作為公司業務實際運
　　作，丙○○有與上訴人平等協商決定之權。則會計周淑芳焉會聽任丙○○差遣？
　　丙○○豈有借用該蔡文昌帳戶之可能？況丙○○果有使用該六十萬元資金之必要
　　，又何須多此一舉的先匯入五十七萬元、三萬元，再於同日提領六十萬元現金？
　　故該項三萬元及六十萬元之存、提款，顯然僅與上訴人或俊堅公司有關，而與丙
　　○○無涉，則丙○○匯入前開五十七萬元，若非投資款，係作何用途，上訴人即
　　不能作合理的說明。是上訴人上開所稱，亦非足取。次查，被上訴人稱：本項借
　　款五百萬元，因屆期未清償，上訴人每次要求換票展期而換發系爭本票，期間上
　　訴人均按月給付利息四萬一千元（以年息9.75％計算除去尾款而得）等語；上訴
　　人對於按月繳付利息四萬一千元及系爭附表編號二至四號本票係關於本項借款所
　　簽發者，並不爭執，雖稱係與附表編號五號本票同於九十年三月三十日受被上訴
　　人夫妻共同脅迫所簽發云云，但並未立證以實其說，所向台灣彰化地方法院檢察
　　署九十年度偵字第六七二五號提起之恐嚇脅迫、妨害自由之告訴，亦不足為其有
　　利之認定，有該不起訴處分書及再議處分書在卷可參。再者，被上訴人另執有上
　　訴人所簽發之本票三張，發票日期亦同為八十九年十二月十九日，票號ＷＧ00
　　000000號、ＷＧ00000000號、ＷＧ00000000號，到期日
　　、金額依序為八十九年二月十五日（為九十年二月十五日之誤）二十三萬元，九
　　十年三月十五日十萬元，九十年四月十五日十五萬元，均已如期兌現，有被上訴
　　人所提本票影本三張為證，上訴人對此事實亦無異詞（但辯稱與系爭借款無關）
　　。查該三張本票之票號，與系爭編號二至四之三張本票相接續，到期日與編號二
　　至四之本票，依序相差一個月，顯非出諸巧合，被上訴人稱該三張本票與編號二
　　至四之本票，為同日即八十九年十二月十九日，因借款展期換票而簽發，合於常
　　情。況當時上訴人繳息正常，簽發系爭本票時，何須倒填日期！是以，編號二至
　　四之三張本票，係發票日即八十九年十二月十九日簽發無訛。按上訴人既按月長
　　期以四萬一千元繳付約定利息，換發本票時又係簽立面額合計五百萬元之本票，
　　綜合以上相互參證，上訴人與丙○○間，本項借款之金額為五百萬元，並非上訴
　　人主張之三百八十八萬三千元，堪以認定。
  (二)其次，應審究者為本部分借款已否因清償或抵銷而消滅。查：
  1.上訴人主張丙○○於七十九年十月六日向其借款五十萬元未還，連同利息合計有
    五十八萬一千四百七十九元，可與本項借款抵銷云云。被上訴人並不否認丙○○
　　與上訴人間有該五十萬元之借款，惟辯稱該筆借款已於於八十二年四月十三日連
　　同利息合計五十八萬元全部償還上訴人，並提出經上訴人簽名之存摺影本為證。
　　上訴人否認該存摺簽名之真正，辯稱：當時伊與連進傳（丙○○之父）合作買賣
　　股票，由伊操作，應付伊款項八十二年九月七日十萬元、八十二年九月十三日十
　　五萬元、八十二年十月七日二十三萬元、八十二年十月三十日十萬元，伊有簽發
　　同額本票，在清償合計金額五十八萬元後取回本票（原證一八），此為上訴人與
　　連進傳間之債權債務關係，與丙○○無關等語。經查：(一)兩造對於前開五十萬元
　　借款之利息，係按票款利率年息百分之六計算，並無異詞，則自七十九年十月六
　　日起至八十二年四月十三日止，共二年六個月又七日，利息為七萬五千五百七十
　　五元，本息合計約略五十八萬元，上訴人亦自承在八十二年間有收到五十八萬元
　　無訛。而上訴人主張該五十八萬元，乃與連進傳合作買賣股票，連進傳應付之款
　　項云云，並無任何證據支持，所提原證一八之四張本票，其受款人為空白，亦未
　　經連進傳背書，顯難以採取。(二)上訴人自八十二年六月二十三日起開始向丙○○
　　借錢，金額高達五百萬元，利息每月四萬一千元（年息百分之九．七五），八十
　　六年二月四日又向丙○○借款三百萬元，利息每月二萬四千元（年息百分之九．
　　七五），苟丙○○有前債未清，且該項債務之利息較低（年息百分之六），上訴
　　人非痴非愚，豈有不會先要求丙○○償還，致平白損失利息差之理！尤其，上訴
　　人力能擔任建設公司之董事長，就付給丙○○或他人款項，均知要求收取人在其
　　銀行存摺上簽名為憑，顯係精於算計、行事謹慎之人，更不可能如此。況該筆五
　　十萬元借款，迄上訴人提起本件訴訟之九十一年三月二十五日止，已逾十一年，
　　在此漫漫歲月裡，何以上訴人默默給付丙○○上開五百萬元、三百萬元二筆借款
　　利息，而均未要求丙○○償還該五十萬元或給付利息？除了丙○○已經還清外，
　　實無其他合理的解釋。因此，被上訴人抗辯丙○○已清償該五十萬元借款債務，
　　應較可信。上訴人主張丙○○尚未償還此項債務，並據以主張抵銷，即無可取。
　2.上訴人於原審另主張其清償之經過為：本筆三百八十八萬三千元借款，以丙○○
    前開借款本息五十八萬一千四百七十九元相互抵銷後，尚欠三百三十萬一千五百
　　二十一元，上訴人除按月給付之四萬一千元外（參原證七），又先後於八十五年
　　八月七日償還二萬零八百元，八十五年十月二十八日償還六十萬元，八十五年十
　　二月二十八日償還二十二萬元，八十八年五月五日償還四十五萬元，八十六年五
　　月二十四日償還二萬一千九百五十元，八十六年六月十九日償還十五萬元，八十
　　六年六月十九日償還十五萬元，八十六年十月九日償還十一萬四千一百十元，八
　　十六年十一月二十五日償還一百萬元（均參原證八），計至八十六年十一月二十
　　五日已全數清償（即如附表編號二、三、四所示本票金額合計五百萬元，均早已
　　清償完畢），超付款項十五萬六千五百六十六元則抵償上訴人於八十六年二月四
　　日另向丙○○借款三百萬元之一部分（計算方式如原證九）等情，並提出經丙○
    ○簽名之存摺、扣繳憑單等為證。被上訴人雖不否認丙○○有收受該各筆款項，
    但辯稱該各筆款項，或係丙○○代墊王力行建築師事務所領取建築物使用執照等
　　規費，或係丙○○與上訴人及訴外人丁○○另合夥投資彰化縣溪湖鎮○○段土地
　　建屋之股東資本回收、及一般工地管理、雜支等代墊款，與本部分借款清償無關
　　等語。經原審審酌認被上訴人之抗辯為可採，駁回上訴人之主張後，上訴人於本
　　審改主張為：
　(1)查俊堅公司所有坐落溪湖鎮○○段一九○地號（登記股東蔡俊堅名義）、二○一
    地號（登記股東蔡錫昭名義）、一八六、一八八、一九四、一九四－一、一九四
    －二、一九四－三、一九四－四、一九四－五、一九四－七、二○二、二○二－
    一、二○二－二、二○二－三、二○二－四、二○二－五、二○三地號土地（以
　　上十六筆土地登記股東丙○○名義），因丙○○自八十六年五月起至八十九年十
　　二月二十一日，將登記其名義之上開十六筆土地或出賣他人或以贈與移轉其妻即
　　被上訴人所有。而被上訴人及其訴訟代理人就上訴人九十二年八月二十五日準備
　　書狀上證一號丙○○已取回土地及房屋明細表，俊堅公司土地信託登記及處分明
　　細表，並不爭執，並自承：「丙○○以佰萬元代價承受其（指甲○）德和街十
　　九號房屋二分之一的持分，另以四百二十九萬元承受該畸零地（指上開十六筆土
　　地）」等語，且上開平和段一九○、二○一地號土地業由股東蔡俊堅、蔡錫昭處
　　分完畢，是上開俊堅公司所有共十八筆土地應實施分配與各股東，因丙○○處分
　　登記其名義之上開十六筆土地，最後處分之日期為八十九年十二月廿一日，是以
　　上開日期為計算分配各股東價金之日期，又股東處分登記其名義之土地出賣價金
　　若干，不提供資料，且丙○○移轉登記其土地名義與其妻所有，上訴人事前並不
　　知情，其於八十九年十二月二十一日以贈與為原因移轉登記與乙○○所有之上開
　　平和段一八六、一八八、一九四、一九四－二、一九四－三、二○二－五等地號
　　土地六筆並無買賣價格，而以該土地之公告現值申報移轉並繳增值稅，為公平起
　　見均以土地公告現值計算，按股東投資比例分配股東。經查上開十八筆土地之公
　　告現值總計一五、五○○、○○○元，丙○○分配比例百分之十五，分配二、三
　　二五、○○○，惟其處分上開十六筆土地公告現值合計四、一六○、○○○元，
　　是其超出之一、八三五、○○○元，應退還由其他股東分配，惟股東蔡文昌、蔡
　　錫昭、蔡莊絨、蔡文雄、蔡俊堅應受分配債權全部讓與上訴人，是丙○○負有交
　　付一、八三五、○○○元與上訴人之義務，上訴人主張就所欠其借款予以抵銷，
　　故至八十九年十二月二十一日，上訴人尚欠丙○○一、四四八、○○○元。（3,
　　000000－0,835000=1,448,000）。
　(2)上訴人於八十二年六月二十三日實際收受借款三、三八三、○○○元，但自是日
　　起均以五○○萬元為本金，按年率百分之九點七五計付利息，上訴人多付本金差
　　額一、六一七、○○○元及自八十二年六月二十三日起至八十九年十二月二十一
　　日止共七年五月廿八日，按上開利率計算利息共一、一二二、二六六元，抵還原
　　本。 （0000000×0.975×7＋0000000×0.0975÷12×5＋0000000×0.0975÷365
　　×28＝1,122,066.398） 。是算至八十九年十二月二十一日上訴人僅尚欠借款三
　　二五、七三四元等云云。
　　惟查，上訴人上開(1)、(2)主張，均為被上訴人所否認，並就(1)部分辯稱：上訴人
　　自八十四年十二月四日後，售屋所得即未再分配盈餘，全部將之侵占，一直到結
　　束營業，在丙○○要求下，才坦承自己財務發生困難已將售屋所得用光，要求丙
　　○○以三百萬承受其德和街十九號二分之一之持分，爾後再以約四百二十九萬九
　　千元承受該畸零地，此為該不動產之由來，由此可知該不動產為丙○○所有，豈
　　容用以抵償債務等語。經查，上開(1)部分之十八筆土地，依上訴人所述係信託登
　　記為股東名義，實為俊堅公司所有，受信託之丙○○擅自將之處分，所得價金應
　　提出分配予各股東，依計算及受讓分配之結果，丙○○負有返還交付一、八三五
　　、○○○元予上訴人之義務，上訴人主張就之與所欠之本項借款為抵銷云云；然
　　依上訴人所述，該售地價金既屬於俊堅公司所有，而俊堅公司為股份有限公司組
　　織，依公司法第一百八十四條、第二百三十二條等規定，其分配盈餘受有限制，
　　並須經股東會決議，茲依上訴人之主張，既未履行相關法定程序，則該等款項仍
　　屬俊堅公司所有，並非上訴人所有，其債權債務人不相同，如何能夠以之抵銷。
　　是以上訴人此項抵銷之抗辯，顯非足取。至於上訴人上開(2)部分以溢付利息為抵
　　銷之主張，係以其八十二年六月二十三日實際收受借款金額僅為三百二十八萬三
　　千元為其之立論依據，然而上訴人本部分實際借款金額為五百萬元，已如前述。
　　是以上訴人上開所謂有溢付利息一、一二二、二六六元而主張抵銷之說詞，亦不
　　足取。
　3.綜合以上，上訴人所為本部分借款已清償或抵銷之主張，均不能證為真實。
六、關於附表編號一本票即八十六年二月四日借款三百萬元部分：
　(一)本部分，上訴人對於八十六年二月四日向丙○○借款三百萬元，簽發如附表編號
    一之本票予丙○○執憑乙節並無爭執，惟以本部分借款已經清償或經抵銷而消滅
    為主張。而被上訴人則否認上訴人之該主張。是以本部分爭點則繫乎此。
　(二)上訴人於原審主張本部分清償之經過為：該三百萬元借款，除前述借款八十六年
　　十一月二十八日清償一百萬元，八十六年十二月十三日清償十萬元，八十六年十
　　二月二十四日清償五萬元，八十七年二月十八日償還二十萬元，八十七年十二月
　　四日償還四十萬元，八十八年元月至十二月底共償還三十五萬元（上訴人之子蔡
　　錫明所有門牌號碼彰化縣溪湖鎮○○路○段一八○巷二十六號房屋，由丙○○代
　　為出租訴外人飛達保險經紀人股份有限公司，所得租金三十五萬元由其收取，抵
　　付上訴人欠款之一部），八十九年五月十日償還十四萬五千六百三十三元，八十
　　九年十二月三十一日償還四十五萬五千元（即蔡錫明上開房屋八十九年一月至十
　　二月租金，由丙○○收取抵付欠款）（參原證一一、一二）。另於九十年三月二
　　十九日，上訴人與丙○○簽立讓渡書（原證一三），由上訴人就訴外人何臺鑾所
　　有坐落彰化縣埔鹽鄉○○段九一○、九一○－一地號土地設定之抵押債權一百五
　　十萬元讓與丙○○，其以其母連施春桃登記為抵押權人（參原證一四）。九十年
　　十月十五日，被上訴人將前揭溪湖鎮○○街十九號房地，以六百三十二萬元出售
　　與訴外人陳俊良並移轉登記完畢（原證一五），自應將價款二分之一即三百十六
　　萬元（扣除增值稅額二分之一）給付上訴人，是丙○○欠上訴人此項債務金額為
　　三百十六萬元。是以，計算至八十九年五月十日止，該筆三百萬元借款已全數清
　　償，且溢付金額達七百三十一萬三千九百十六元。故附表編號一所示本票金額三
　　百萬元債權並不存在云云。被上訴人雖不否認丙○○有收受前半段各筆款項，但
　　辯稱該各筆款項，或係丙○○與上訴人及訴外人丁○○合夥投資彰化縣溪湖鎮○
　　○段土地建屋之股東回收及工地管理、雜支等代墊款，或該合夥增建房屋之工程
　　款，或丙○○投資俊堅公司未回收資本三百七十二萬七千元遭上訴人挪用未還而
　　抵償之利息，與本部分借款之清償均無關。至於上訴人所提之讓渡書，因上訴人
　　嗣並未信守承諾，將以楊員全為抵押權利人之債權塗銷，致該讓渡債權形同虛設
　　。而溪湖鎮○○街十九號房屋上訴人原有之持分二分之一先前因負債已讓售丙○
　　○，是該房屋全部由丙○○所有等語。經原審審理後，為上訴人敗訴之判決，上
　　訴人於本審則改為主張：
  1.被上訴人係以該本票聲請台灣彰化地方法院民事裁定：「相對人簽發本票金額三
    百萬元及自民國八十六年二月十日起至清償日止，按年息百分之六計算之利息，
    准以強制執行」（案號：九十年度票字第二○九四號）為執行名義，向同法院民
　　事執行處具狀對上訴人強制執行（執行案號：九十年度執字第一一一○八號），
  　惟被上訴人在原審承認該三百萬元，上訴人自借款日即八十六年二月四日起每月
    均繳二萬四千元利息至九十年五月止（即至九十年五月三日止），是上開執行名
    義要旨上訴人應給付被上訴人三百萬元及自八十六年二月十日起至九十年五月三
　　日止按年利率百分之五計算之票據利息債權不存在，事證確鑿，此部分之訴，原
    告為有理由，依法應為原告勝訴之判決，遽原審竟為原告敗訴之判決，顯有重大
    違誤。
　2.至於本金三百萬元及其他利息之票據債權，已因清償而消滅，如後述：
  (1)上訴人於本部分向丙○○借款三百萬元及前述八十二年六月二十三日之借款算至
    八十九年十二月二十一日尚欠借款三二五、七三四元。
　(2)上訴人於九十年五月二十二日清償六六、一二二元。蓋依前述八十二年六月二十
    三日借款實際而收受三、三八三、○○○元之同一理由，上訴人多付以本金一、
　　六一七、○○○元及自八十九年十二月二十二日起九十年五月二十二日止（共五
　　月一日）按年利率百分之九點七五計算之利息六六、一二三元，應由前欠三二五
    、七三四扣除（0000000×0.0975÷12×6＋0000000×0.975÷365×1=66122.563
    ）尚欠二五九、六一一元（至5.止）。而此二五九、六一一元及自九十年五
    月二十三日起九十年十月十五日止（共四月廿三日）按年利率百分之六計算之利
　　息為六一七四元，三百萬元自九十年五月四日起同年十月十五日止按年利率百分
　　之六計算之利息為八○、四二五元，以上至九十年十月十五日止，本利和共欠計
　　三、三八二、二一○元。（按被上訴人自承上訴人繳納利息至九十年五月，分別
　　為九十三年五月三日、五月廿二日，故此後利息之年利率0.0975，改換上開民事
　　裁定，以年利率百分之六計算利息）。
　(3)被上訴人自承八十六年協議分配，丙○○與上訴人分配取得德和街十九號房屋持
　　分各二分之一，被上訴人於九十年十月十五日將上開房屋（含基地）以六百三十
    二萬元出賣與訴外人陳俊良，並就其與陳俊良訂立之不動產買賣契約書（原證十
    五）認為真正，是丙○○應給付上開價金之二分之一即三百十六萬元與上訴人之
    債務，迄不履行，上訴人主張就尚欠借款為抵銷。上開丙○○所欠上訴人三百十
    六萬元係其與上訴人間債之關係，上訴人主張抵銷，為法所許，原判決理由謂不
    得抵銷，顯然違背法令。抵銷後上訴人尚欠二十二萬二千二百十元（至10.15.）
    。
  (4)查上訴人丙○○及證人丁○○二人合夥投資溪湖鎮○○段四一六、四一七地號土
　　地開發案（買地建屋銷售）由甲○借用俊堅公司負責人名義於八十四年六月五日
　　與上開土地所有人陳發達等訂立不動產預約買賣契約書買受上開土地，買賣總價
　　二千三百零八萬五千元，已由上訴人全部給付完畢，出資比例上訴人百分之六十
　　五、證人丁○○百分之二十、丙○○百分之十五、證人共出資四百九十萬元等事
　　實，業經證人丁○○作證屬實，按丁○○出資四百九十萬元，出資比例百分之二
　　十，據此計算丙○○出資比例百分之十五，其出資金額為三百六十七萬五千元，
　　其已給付一百九十五萬元，不足一百七十二萬五千元係由上訴人代墊，自應返還
　　上訴人，是主張就被上訴人尚欠其二十二萬二千二百十元為抵銷等云云。
　  經查：
　1.關於上開第1.項部分，被上訴人不否認本項借款三百萬元，上訴人自借款日即八
　　十六年二月四日起每月均繳付二萬四千元利息，至九十年五月三日止。是上開執
　　行名義所載有關本項「本票金額三百萬元及自民國八十六年二月十日起至清償日
　　止，按年息百分之六計算之利息」，准予強制執行之本票債權，其中自八十六年
　　二月十日起至九十年五月三日止之利息，既已清償，該部分利息債權即已因清償
　　而消滅、不存在。被上訴人於聲請本票裁定強制執行時未予扣除，並進而聲請為
　　強制執行，侵害上訴人之權益，上訴人請求確認該部分本票利息債權不存在及撤
　　銷該部分強制執行程序，核屬正當，應予准許。此部分原審失察，未予准許，上
　　訴論旨指其不當，應認為有理由。
　2.關於上訴人上開2.之(2)部分於主張九十年五月二十二日清償六六、一二二元部分
　　：查上訴人此部分係以其至九十年五月二十二日止有溢付上開金額之溢付利息為
　　抵銷之主張，並以其八十二年六月二十三日之借款為三百三十八萬三千元，非五
　　百萬元為計算之前提，然而該次實際借款金額為五百萬元，已如前述，是以上訴
　　人本項所謂於九十年五月二十二日清償（抵銷）六六、一二二元之說詞，顯不足
　　採。
　3.關於上訴人上開2.之(3)主張丙○○出售德和街十九號房屋未給付上訴人應分得之
    價金三百十六萬元，主張抵銷部分：查被上訴人否認上訴人該部分主張，並辯稱
    ：上訴人與丙○○協議分配未出售之房屋時，雖與丙○○共有該德和街十九號房
    屋各二分之一之持分，但因上訴人自八十四年二月一日即陸續侵占公款，一直到
    公司結束營業，丙○○要求分配未出售資產及盈餘時才坦承自己缺錢，而要求丙
    ○○以三百萬元買下其在該屋二分之一之持分（即作價抵償），並稱自己急須現
    金周轉，要求丙○○立即以該屋向銀行辦理抵押借款三百萬元借其使用，丙○○
    迫於無奈，故於八十六年二月四日放款當日隨即將三百萬借款轉入上訴人所指定
    之其夫蔡文昌帳戶內，是該屋上訴人之持分已由丙○○以三百萬元承受，全部屬
　　丙○○所有，自無應分配售屋價金予上訴人之問題等語。查有關俊堅公司未出售
　　之德和街十九號房屋及其基地，已先在八十四年十月間由股東協議其分配，即由
　　上訴人與丙○○各得二分之一，惟仍登記為俊堅公司名下，但為何於八十六年二
　　月三日再移轉登記為丙○○所有，並由丙○○設定最高限額抵押權向台中區中小
　　企業銀行借款（參原證十之土地登記謄本）？上訴人於原審主張係丙○○要求將
　　該不動產移轉登記與伊，由伊出售再分配價金，因不動產景氣蕭條，何時能出售
　　不得而知，乃向銀行抵押貸款，並將其中三百萬元轉借伊云云；被上訴人則以上
　　情為辯，亦即指稱係上訴人先前出售房地所得未分配給丙○○，經丙○○發現並
　　為質疑後，乃將其分得之二分之一作價三百萬元抵償，始將該所有權移轉登記予
　　丙○○等語。經參酌該移轉登記為丙○○所有及抵押貸款係同時辦理，並非移轉
　　登記後，經過相當時間，再向銀行抵押借款，即知上訴人之主張，當與實情不符
　　，尤其將不動產移轉登記給丙○○，由丙○○出售分配價金，與直接由俊堅公司
　　名義出售分配價金，二者間實無差異，何須畫蛇添足？又產權所以移轉，通常必
　　有其原因，上訴人豈有可能因此項毫無實益的理由，將所有權登記給丙○○，再
　　於同日由丙○○貸款轉借給伊，而抵押借款之債務人復僅為丙○○一人，如此周
　　折，顯然乖違常情。況上訴人關於其財產事務，行事謹慎，此從其付款給他人，
　　均有要求受領人在存摺上簽名，即可明瞭，其焉有可能無緣無故將不動產移轉給
　　丙○○，而又未留下相關資料佐證！矧上訴人亦自承丙○○將抵押借款所得三百
　　萬元轉借給伊，伊並簽發同額本票交付丙○○，若上訴人對於該不動產仍有二分
　　之一之權利，則所得貸款之半數（設定抵押權金額為六百萬元），實質上仍由其
　　自己提供擔保，為何須向丙○○借款？故而，上訴人之主張，顯然荒謬不合理；
　　被上訴人之所辯，顯得較為可採。則上訴人就該德和街十九號房地持分二分之一
    ，既已作價三百萬元予丙○○抵償其應得之分配款，該房地全部屬丙○○所有，
　　則丙○○出售該房地，自無應分配其屋價金二分之一予上訴人之問題，上訴人主
　　張對該售屋價金有三百十六萬元之權利，並據以主張抵銷，自無可取。
　4.關於上訴人上開2.之(4)主張上訴人、丙○○及訴外人丁○○三人合夥投資溪湖鎮
    ○○段四一六、四一七號土地開發票，上訴人為丙○○代墊一百七十二萬五千二
　　元，主張抵銷部分：查被上訴人否認上訴人該部分主張，並稱：該投資案，承買
　　該投資土地之尾款，係以該土地向台中區中小企業銀行溪湖分行抵押借款一千二
　　百萬元支付，房屋蓋建完成出售後，八十九年五月間丙○○尚且還分得六十萬元
　　之股利，且該投資案土地買賣契約記載契約成立時間為八十四六月五日，在八十
　　六年二月四日附表編號一本票借款之前，如確有該欠款，上訴人當時即可主張抵
　　銷，何以未為，均足見其主張之不可採等語。查上訴人之上開投資案，固為被上
　　訴人所不否認，但以上情置辯。經查被上訴人上開所辯，業據提出與所述相符之
　　土地登記簿、房屋出售明細表及上訴人親筆製作之八十九年五月八日、五月二十
　　二日現金支出傳票影本為證（見本院卷第一宗一六六－一七四頁），是倘上訴人
　　尚有其所主張之代墊款未受清償，何以未就丙○○應受分得之股利扣還，至八十
　　九年五月間仍在支付股利予丙○○，顯不合理，況該投資案買賣土地時間發生於
　　八十四年六月五日，如確有其所主張之代墊款，上訴人於八十六年二月四日向丙
　　○○借附表編號一之本票三百萬元借款時或其後相當時間，何以均未主張抵銷，
　　而繼續支付利息，甚至到八十九年五月間出售該投資案餘屋時仍分配六十餘萬元
　　予丙○○？在在均與常情尚理有違。足見上訴人之主張亦非可採，被上訴人所辯
　　，較為真實可採。從而，上訴人以此代墊款主張抵銷，亦不足取。
　5.上訴人於九十三年十月二十二日另稱：伊發現於八十六年五月五日另已償還丙○
    ○借款四十五萬元，此係上訴人於該日就上訴人之子蔡錫明設於台中區中小企業
    銀行（現改制為台中商業銀行股份有限公司）溪湖分行000－00－0000
    000帳號轉帳四十五萬元入丙○○設於同銀行溪湖分行000－00－000
    0000帳號內，有蔡錫明之該存摺之支出存入記綠可稽云云。查被上訴人對於
    其上開銀行帳戶於日曾受轉帳四十五萬元乙節雖不否認，惟否認係清償本件系爭
    相關借款，辯稱：係清償另筆八十四年二月二十四日之借款（即甲○指示入大
    合實業公司帳戶內之借款）等語，提出台中區中小企業銀行入戶電款申請書傳
    票影本為證。經查，上開四十五萬元如係清償本件系爭三百萬元之借款，上訴人
　　於起訴時及其後何以從未主張，何以仍以三百萬元本金計付利息交付丙○○？均
　　見其虛，應非可採。至上訴人所謂：丙○○要求上訴人不論於借款中，上訴人有
　　無部分清償原本，上訴人每月應付利息之金額照付，以免其向金融機構抵押借款
　　轉借與上訴人之款項，因未按期繳納利息而被拍賣抵押物，雙方以後再會算帳等
　　語，既為被上訴人所否認，上訴人又未舉證以實其說，亦無可取。
七、關於附表編號五本票即三百七十二萬七千元（被上訴人稱丙○○投資俊堅公司資
    本至八十四年十二月一日止未回收之資本金額）部分：
(一)上訴人於原審主張附表編號五之本票，係民國九十年三月三十日受被上訴人夫妻恐
  嚇脅迫而簽立，主張行使撤銷其發票行為之意思表示。惟經原審認其主張之脅迫行
  為不成立後，於本院則改主張：該張本票，其受款人為連進傳，但上訴人未欠連進
  傳任何債務，該票據債權自係不存在。該張本票面額三百七十二萬七千元係丙○○
  所稱之未回收資本、丙○○夫妻二人於九十年三月三十日以其投資俊聯建設公司資
  本未回收為由，強要上訴人簽發本票，嗣經在場人王進盛等人協調，暫以帳卡上八
  十四年十二月一日所記載未回收之金額即三百七十二萬七千元為準簽立該本票，約
  明日後再算帳，算帳後如已回本，本票即應退還上訴人，此有臺中高分檢檢察官處
  分書記載可稽。而事實上，丙○○之資本已回收，其詳如後：
1.八十八年一月一日至同年十二月三十一日回收三十一萬五千元、八十九年一月一日
　至同年十二月三十一日回收四十一萬六千五百元：
　俊堅公司所有建物溪湖鎮○○街一號房屋，於八十八年全年及八十九年全年出租與
　飛達保險經紀人股份有限公司之租金三十一萬五千元、四十一萬六千五百元：合計
　七十二萬一千五百元，均由房屋登記名義人蔡錫明交付丙○○收取，此項事實為被
　上訴人訴訟代理人丙○○承認屬實。
2.九十年至九十二年共三年回收一百三十六萬五千元：
　俊堅公司所有溪湖鎮○○街一號房屋，飛達公司於八十九年十二月三十一日租期屆
  滿後即遷出，惟被上訴人原在該房屋承攬保險等業務，被上訴人及其丈夫丙○○即
  擅自遷入房屋；查上開房屋八十九年全年租金為四十五萬五千元，丙○○受有相當
  該一年租金之利益，算至九十二年全年共一百三十六萬五千元，此項使用公司所有
  房屋之利益，應屬於對俊堅公司回收資本之一部分，始符合公平正義之原則。至於
  被上訴人及其丈夫丙○○自八十八年三月間仍占有俊堅公司所有溪湖鎮○○街三號
  房屋迄今，享有依土地法第五十七條規定之法定租金使用該房屋之利益，亦應屬回
  收資本之一部分。
3.八十九年十二月二十一日回收二百三十二萬五千元：
　其事實及理由詳如前揭理由段五、(一)、２、(1)之所載（被上訴人自承回本四百二十
　九萬元）。
4.九十年十月十五日回收三百十六萬元：
　俊堅公司所有溪湖鎮○○街十九號房屋（含基地）依八十六年協議分配丙○○與上
  訴人持分各二分之一，被上訴人於九十年十月十五日以六百三十二萬元出賣，丙○
  ○取得上開價金之二分之一即三百十六萬元，此係其對俊堅公司投資回收資本款項
  。
5.以上丙○○回收資本七百五十七萬一千五百元，已超過系爭本票面額三百七十二萬
  七千元，自應將該本票退還上訴人，不得主張該張本票之債權等語。
(二)被上訴人則以：該三百七十二萬七千元款項，乃為出售頂段最後一棟餘屋三百八
  十六萬和未出售一九○號土地，德和街一、三號房屋的資產，因上訴人已向銀行抵
  押借款，被上訴人夫妻要求上訴人開立市價等值之本票，以確保權益，但為上訴人
  所拒絕，兩造因而爭執不下，最後經長輩出面協調，以帳冊未回收之資金為基準達
  成共識，等資產全部出售再算帳等語，資為抗辯。
(三)查系爭附表編號五面該三百七十二萬七千元之本票，其簽立之經過，據當時在場之
  目擊證人王進盛於台灣彰化地方法院檢察署九十年度偵字第六七二五號案偵查中作
　證稱：簽本票當時有伊二哥、甲○、丙○○夫妻及伊在場，也是在甲○住處簽的，
　當時丙○○夫妻在該處拍桌、大小聲，要求甲○退還他們投資的三百七十二萬多元
　，甲○不同意，因投資虧損，當時伊主張另找家會計師重算帳目，伊二哥說沒有關
　係，先開本票，等帳算好，如有出入，再把本票還甲○，為了息事寧人，大家就同
　意，甲○即同意自動簽本票給丙○○夫妻等語，有台灣高等法院台中分院檢察署九
　十一年度上聲議字第七六六號處分書之記載可稽（見原審卷三七五頁）。而被上訴
　人亦自陳：兩造因爭執不下，最後經長輩出面協調，以帳冊未回收之資金為基準達
　成共識，等資產全部出售再算帳云云。足見系爭本票係在雙方爭執下所簽立，其票
　載面額僅是暫以帳冊上由所載未回收之資金額為準，實際金額尚待以後詳細會算才
　能定案，是當事人之真意顯然在會算結果成就前，尚不得行使該票據上之權利甚明
　。茲查，上開本票所載之金額確係以八十四年十二月一日當時之帳卡所記為準（見
　一審卷二○頁、本院卷第二宗上訴人九十三年十月二十六日陳報證物狀所附帳卡）
　，則兩造於九十年三月三十日簽立承爭本票時，其時間相距五年多，其間兩造間就
　俊堅公司財產之處分變動各有主張，上訴人與丙○○亦迄無實際會算，德和街一、
　三號房地亦迄未出售，均為兩造所不爭執，則被上訴人憑何得認該本票上之全部即
　係丙○○未回收之資本。是系爭本票在上訴人與丙○○就俊堅公司之投資損益分配
　會算前，難認得主張該票據上之權利。而被上訴人與丙○○係配偶夫妻關係，其係
　無對價自丙○○取得系爭本票，為其所自承，依票據法第十四條第二項規定，不得
　享有優於其前手之權利，是其自亦不得主張該本票上之權利。乃其竟執該本票聲請
　本票准許強制執行之裁定，自足以侵害上訴人之權益，使陷於不安狀態，從而上訴
　人訴求確認該本票（附表編號五）之本票債權本息不存在，核屬正當，應予准許。
　此部分原審駁回上訴人確認之訴，尚有違誤。
八、綜上所述，上訴人請求確認被上訴人就附表編號一－四號本票債權不存在，除編
　　號一之本票其利息自民國八十六年二月十日起至九十年五月三日止之利息已支付
　　而不存在外，其餘本票債權本息均仍存在，是上訴人此部分確認之訴除上開已支
　　付利息部分外，其訴均為無理由，原審予以駁回，自無違誤。又被上訴人就上訴
　　人簽發之附表編號一之本票於取得本票准予強制執行之裁定後，已聲請原法院以
　　九十年度執字第一一一○八號清償票款事件為強制執行，茲該張本票債權除上開
　　已給付之利息部分外既屬存在，則被上訴人據以聲請強制執行，於法自無不合，
　　上訴人訴求撤銷該強制執行事件之執行程序，除上開已支給付之利息部分外，亦
　　難認正當，原審予以駁回，亦無違誤。上訴論旨指摘此部分原判決不當，均為無
　　理由，應予駁回上訴。至於上開附表編號一之本票已給付之利息部分及附表編號
　　五之本票部分，被上訴人之請求並非正當，原審為被上訴人勝訴之判決，上訴人
　　上訴指其不當，為有理由，應予廢棄改判。
九、兩造其餘攻、防方法及舉證，經核與判決基礎之認定及判決之結果均無影響，不
    另一一論列。
據上論結，本件上訴為一部有理由、一部無理由。依民事訴訟法第四百四十九條第一
項、第四百五十條、第七十九條，判決如主文。
中　　　華　　　民　　　國　　九十四　　年　　　一　　　月　　二十五　　日
~B1民事第五庭審判長法　官　陳滿賢
~B2　　　　　　　　法　官　朱　樑
~B3　　　　　　　　法　官　邱森樟
右為正本係照原本作成。
兩造均得上訴。
如對本判決上訴，須於收受判決送達後二十日內向本院提出上訴書狀，其未表明上訴
理由者，應於提出上訴後二十日內向本院提出上訴理由書(須按他造人數附具繕本)。
上訴時應提出委任律師為訴訟代理人之委任狀。具有民事訴訟法第四百六十六條之一
第一項但書或第二項之情形為訴訟代理人者，另應附具律師及格證書及釋明委任人與
受任人有該條項所定關係之釋明文書影本。
~B　　　　　　　　書記官　林水濱
中　　　華　　　民　　　國　　九十四　　年　　　一　　　月　　二十八　　日
　　　　　　　　　　　　　　　　　　　　　　　　　　　　　　　　　　　　Ｈ
~FO;
 附表：
┌──┬──────┬─────────┬──────┬──────────┬───────┐
│編號│發   票   日│金  額  (新台幣)  │到   期   日│票                號│備          考│
├──┼──────┼─────────┼──────┼──────────┼───────┤
│ 一 │年２月４日│三百萬元          │年２月１０日│ＴＨ0000000　│90票字第2094號│
├──┼──────┼─────────┼──────┼──────────┼───────┤
│ 二 │年月日│一百五十萬元      │90年５月日│ＷＧ00000000│90票字第2093號│
├──┼──────┼─────────┼──────┼──────────┼───────┤
│ 三 │年月日│一百五十萬元      │90年６月日│ＷＧ00000000│90票字第2093號│
├──┼──────┼─────────┼──────┼──────────┼───────┤
│ 四 │年月日│二百萬元          │90年７月日│ＷＧ00000000│90票字第2093號│
├──┼──────┼─────────┼──────┼──────────┼───────┤
│ 五 │年月日│三百七十二萬七千元│90年月日│ＷＧ00000000│91票字第 38 號│
└──┴──────┴─────────┴──────┴──────────┴───────┘
        備註：發票人均為上訴人甲○。
